最　高　行　政　法　院　裁　定
                                      100年度裁字第627號
上  訴  人　蔡明興
訴訟代理人　鄭建國　律師
被 上訴 人　行政院金融監督管理委員會
代　表　人　陳裕璋
上列當事人間證券交易法事件，上訴人對於中華民國99年3月31
日臺北高等行政法院98年度簡字第387號判決，提起上訴，本院
裁定如下：
　　主  文
上訴駁回。
上訴審訴訟費用由上訴人負擔。
　　理  由
一、按對於適用簡易程序之裁判提起上訴或抗告，須經本院許可
    ，且該許可以訴訟事件所涉及之法律見解具有原則性者為限
    ，行政訴訟法第235條定有明文。所謂法律見解具有原則性
    者，係指該事件涉及之法律問題意義重大，而有加以闡釋必
    要之情形而言。例如原裁判適用法規顯有錯誤，或所適用之
    行政命令有牴觸法律之虞，或高等行政法院就同類事件所表
    示之法律見解存在歧異，或與本院向來之見解互相牴觸，有
    由本院確認或統一法律上意見之必要等情形屬之。
二、緣被上訴人以訴外人富邦人壽保險股份有限公司（下稱富邦
    壽險公司）於民國94年10月19日購買初級市場玉山商業銀行
    94年度第1期第3次次順位金融債新臺幣（下同）5億元，於9
    4年11月29日購買初級市場中國信託商業銀行無到期日非累
    積次順位金融債15億元，未依行為時公開發行公司取得或處
    分資產處理準則（下稱處理準則）第30條第1項第5款規定，
    於事實發生之日起2日內辦理公告申報，上訴人為該公司行
    為之負責人，乃依行為時證券交易法第178條第1項第3款及
    第179條規定，以97年6月10日金管證一罰字第0970015554號
    裁處書處上訴人罰鍰12萬元。上訴人不服，循序提起行政訴
    訟，復對原審法院適用簡易程序判決不服，提起上訴。
三、上訴意旨雖主張：(一)95年1月11日修正前（舊）證券交易法
    （下稱舊法）第178條第1項第3款（即現行證券交易法同條
    項第4款）所稱之發行人，是否包括本件有價證券之取得人
    在內，明顯涉及原則性法律見解。(二)舊法第178條第1項第3
    款所稱之發行人，依同法第5條規定，應指募集或發生有價
    證券之公司或募集有價證券之發起人，並不涉及取得或處分
    資產之問題，其範圍顯不包括同法第36條之1所稱之公開發
    行公司在內，是以，舊法第178條第1項第3款與同法第36條
    之1兩者適用對象，迥然有別，無同時適用之可能。(三)富邦
    壽險公司雖未依購買時處理準則第30條第1項第5款規定，於
    事實發生之日起2日內辦理公告申報，然因舊法並未設有現
    行證券交易法第178條第1項第7款之處罰規定，基於行政罰
    法第4條法律不溯既往及行政處罰法定原則，本件要無遽依
    舊法第178條第1項第3款處罰上訴人之餘地，原判決徒以富
    邦壽險公司為公開發行公司，遽指上訴人屬舊法第178條第1
    項第3款所稱之發行人，而應受規範，其對舊法第178條第1
    項第3款解釋，確有行政訴訟法第243條第1項及第258條所定
    判決違背法令影響判決結果之情形，且原判決之解釋與適用
    法條，業已導致相同之交易行為，如發生在證券交易法修正
    前或後，究應適用現行證券交易法第178條第1項第4款或第7
    款後段之疑義，且證券交易法於修正時，除將第178條第1項
    第3款移列至第4款外，另增訂於同條項第7款後段，可見立
    法者亦認為現行法第178條第1項第4款與第7款之違法事由絕
    非相同，且兩者間並無法規競合之關係存在。(四)原判決將舊
    法第178條第1項第3款之公告申報客體恣意類推、擴張解釋
    ，構成判決不適用法規或適用不當等語。然原判決已論明：
    (一)富邦壽險公司於94年10月19日購買初級市場玉山商業銀行
    94年度第1期第3次次順位金融債5億元，於94年11月29日購
    買初級市場中國信託商業銀行無到期日非累積次順位金融債
    15億元，惟未依行為時處理準則第30條第1項第5款規定，於
    事實發生之日起2日內辦理公告申報，被上訴人以富邦壽險
    公司未公告申報資產交易資訊，違反行為時處理準則第30條
    第1項第5款規定，上訴人為富邦壽險公司為行為之負責人，
    經衡酌違規情節，依行為時證券交易法第178條第1項第3款
    規定，處上訴人最低額罰鍰12萬元，並無不合。(二)95年1月
    11日修正證券交易法時，於該法第178條第1項增訂第7款後
    段之處罰規定，乃係將上開違規行為態樣明定於該款內，以
    杜爭議，非謂增訂該款規定前，未依處理準則規定公告申報
    資產交易資訊，無處罰之規定，是上訴人以增訂該款規定為
    由，主張被上訴人援引行為時證券交易法第178條第1項第3
    款裁處上訴人罰鍰，適用法律錯誤云云，委無可採。(三)依證
    券交易法第5條規定，可知依公司法組織之股份有限公司，
    依行為時證券交易法第22條規定，經被上訴人核准或向被上
    訴人申報生效，而募集及發行有價證券者，即為發行人。發
    行人後續所為之有價證券之發行或交易等行為，必須符合證
    券交易法之規範，發行人即為證券交易法或證券管理實務上
    所稱之「公開發行公司」或「公開發行股票之公司」，而成
    為受證券交易法規範之主體，且被上訴人依舊法第178條第1
    項第3款規定，得命令發行人製作、公告、申報、備置或保
    存帳簿、表冊、傳票、財務報告或其他有關業務之文件，發
    行人如不為之，被上訴人即得依法裁罰，此乃證券市場之監
    理措施。本件富邦壽險公司為公開發行公司，核屬舊法第17
    8條第1項第3款規定之發行人，富邦壽險公司於94年10月19
    日購買初級市場玉山商業銀行94年度第1期第3次次順位金融
    債券之交易行為中，富邦壽險公司及玉山商業銀行雖分別為
    應募人及發行人，但兩公司均為公開發行公司，自應受舊法
    第178條第1項第3款之規範，是上訴人主張富邦壽險公司進
    行交易時，屬於應募人，而玉山商業銀行方為發行人，故富
    邦壽險公司無舊法第178條第1項第3款之適用云云，不足採
    信。(四)證券交易法第36條之1後段規定該條前段規定之行為
    之適用範圍、作業程序、應公告、申報及其他應遵行事項之
    處理準則，由主管機關定之。因此，乃有處理準則第30條第
    1項第5款有關於事實發生之日起2日內辦理公告申報之規定
    。是上訴人將證券交易法第36條之1規定所應申報、公告等
    事項之客體，限縮於實施取得或處分資產、從事衍生性商品
    交易等行為，而未列入主管機關依該條後段所訂定之處理準
    則第30條第1項第5款規定，自有未洽。復依財政部證券暨期
    貨管理委員會91年6月28日台財證一字第0910003639號函，
    富邦壽險公司自應將應公開之資訊向該會指定之資訊申報網
    站進行傳輸，始視為已依規定完成公告申報，富邦壽險公司
    既未履行資訊公開之義務，自違反舊法第178條第1項第3款
    規定。(五)證券交易法第175條為刑事罰，第178條第1項為行
    政罰，於行政罰法公布施行後，該法第26條第1項前段業已
    釐清上訴人主張之公開收購人未依證券交易法第43條之1第2
    項規定，將其公開收購之「行為」向主管機關申報及公告時
    ，同法第175條已定其罰則，可證舊法第178條第1項第3款之
    處罰範圍（行為態樣），顯不及於同法第43條之1第2項所定
    公開收購（取得）有價證券之行為等疑義。(六)依上訴人所舉
    之例，主管機關分別以行為時之法律裁罰，符合行政罰法第
    4條及行政法上之「處罰法定原則」及「法律保留原則」，
    且無上訴人主張之法條割裂適用情事等語。揆諸電子文件在
    電腦網路發達以來，早已被視為文件之一種（90年11月14日
    公布、91年4月1日施行之電子簽章法第2條第1款；82年2月3
    日修正公布公文程式條例第2條第2項；88年2月3日公布、90
    年1月1日施行之行政程序法第68條第2項參照），則原處分
    將行為時證券交易法第178條第1項第3款所指「依主管機關
    基於法律所發布之命令規定之財務報告或其他有關業務之文
    件」，涵攝及於行為時證券交易法第36條之1授權訂定之處
    理準則第30條第1項第5款規定應依格式於被上訴人指定網站
    辦理公告申報的資產交易資訊，洵屬正解，訴願決定及原判
    決遞予維持，顯無適用法規不當情事。觀諸前開上訴理由狀
    所載內容，仍執與起訴意旨雷同且經原審不採之陳詞，以其
    主觀歧異之見解，就原審認定事實及適用法律之職權行使，
    指摘為不當，自難謂其訴訟事件所涉及之法律問題有何意義
    重大，而有加以闡釋必要之情形。依首開規定及說明，其上
    訴不應許可，應予駁回。
四、依行政訴訟法第249條第1項前段、第104條、民事訴訟法第9
    5條、第78條，裁定如主文。
中　　華　　民　　國　　100　 年　　3　　 月　　10　　日
                    最高行政法院第六庭
                        審判長法官　藍　獻　林
                              法官　廖　宏　明
                              法官　姜　素　娥
                              法官　林　文　舟
                              法官　胡　國　棟

以  上  正  本  證  明  與  原  本  無  異
中　　華　　民　　國　　100　 年　　3　　 月　　11　　日
　　　　　　　　　　　　　　　書記官　邱　彰　德